臺灣高等法院刑事判決　　　　　　　　　　　　　　九十三年度上易字第四七二號
　　上　訴　人　臺灣板橋地方法院檢察署檢察官
　　被　　　告　丁○○
　　選任辯護人　官朝永　律師
　　被　　　告　己○○
　　選任辯護人　黃鴻圖　律師
　　　　　　　　林玠民　律師
　　被　　　告　乙○○
　　選任辯護人　吳展旭　律師
　　　　　　　　羅詩蘋　律師
右上訴人因被告等竊盜等案件，不服臺灣板橋地方法院九十一年度易字第三六００號
，中華民國九十三年一月二十九日第一審判決（起訴案號：臺灣板橋地方法院檢察署
八十九年度偵續字第一二一號）提起上訴，本院判決如左：
    主  文
上訴駁回。
    理  由
一、公訴意旨略以：（一）緣告訴人徐雄與戊○○夫妻（已於民國八十六年間離婚
    ）原在臺北縣新莊市，經營第四台（有線電視台未合法化前之名稱）；徐雄另
    經營映昌電訊傳播股份有限公司（代表人：徐雄，於八十一年四月十三日為設
    立登記，資本總額一千萬元，設於臺北縣新莊市○○路一六九號四樓，以下簡稱
    映昌電訊公司）；戊○○復經營全視視訊工程股份有限公司（代表人：戊○○，
    於八十一年十二月十五日為設立登記，資本總額五千萬元，設於臺北市○○區○○路一段一四五號十一樓之二，以下簡稱全視公司，業於八十七年九月一日經撤
    銷公司登記）、映聲有線播送系統股份有限公司（代表人：戊○○，於八十三年
    六月一日為設立登記，資本總額一千萬元，設於臺北縣新莊市○○路一七一號四
    樓，再遷至臺北縣新莊市○○路一六九號四樓，以下簡稱映聲公司）。因丁○○
    、己○○、乙○○、簡文財四人，於八十三年間，共繳付新臺幣（下同）四千萬
    元與徐雄共同設立經營映昌有線播送系統股份有限公司（代表人：徐雄，於
    八十三年五月三十日為設立登記，資本總額一千萬元，先設於臺北縣新莊市○○
    路一六九號四樓，再遷至臺北縣新莊市○○路一七一號四樓，以下簡稱映昌有線
    公司，業於八十六年三月三十一日經撤銷公司登記，存在期間未見更名為家榮公
    司之資料），以備日後第四台合法化後，共同經營有線電視台。（二）、丁○○
    、己○○與乙○○明知徐雄、戊○○經營之映昌電訊公司、全視公司非屬其與
    徐雄共同投資經營之公司，竟共同基於犯意之聯絡，於八十三年十月四日，在
    臺北縣新莊市○○路一六九號四樓、臺北縣新莊市○○路二五○號之一（起訴書
    誤載為臺北市○○區○○路一段一四五號十一樓之二），均以更換各出入口之門
    鎖，並派遣不詳姓名之成年男子約二十人，駐守各出入口之脅迫方法，禁止徐
    雄、戊○○及其親信員工數人入內上班，妨害徐雄及其親信員工數人行使權利
    。丁○○、己○○與乙○○三人，復基於意圖為自己不法所有之概括犯意聯絡，
    連續於八十三年十月中旬，在臺北市○○區○○路一段一四五號十一樓之二，以
    將全視公司內之影像處理器材及配件數批、導電棒、電線、八分歧器（以上共價
    值五百餘萬元）等資產搬走一空之方式，竊取全視公司上開資產，得手後，搬至
    映昌有線（起訴書誤載為映昌電訊）公司。復承前同一犯意，於八十四年五月初
    某日，在臺北縣新莊市○○路一六九號四樓，竊取映昌有線（起訴書誤載為映昌
    電訊）公司所有之有線電視頭端傳送設備（含電視調頻器五十六件、電視訊號處
    理機四件、可調式輸出轉換器二件、頭端監督管理器乙件，共價值五百一十七萬
    八千六百元）與車號ＧＸ－五七九五號、ＧＸ－五七九六號、ＧＸ－五七九七號
    、ＧＸ－五八０六號等自用小客貨車共四部及機車等運輸設備、電腦等生財器具
    、電話器材等什項器具（詳如八十三年度映昌電訊公司財產目錄明細表），得手
    後，移至臺北縣新莊市○○路一號四樓之三，供不知情之永佳樂股份有限公司（
    代表人：徐六郎，以下簡稱永佳樂公司）使用。因認被告涉有刑法第三百零四條
    第一項強制罪嫌、刑法第三百二十條第一項竊盜罪嫌。
二、按犯罪事實應依證據認定之，無證據不得認定犯罪事實。又不能證明被告犯罪者
    ，應諭知無罪之判決，刑事訴訟法第一百五十四條第二項、第三百零一條第一項
    前段分別定有明文。而認定不利於被告之事實，須依積極證據，苟積極證據不足
    為不利於被告事實之認定時，即應為有利於被告之認定，更不必有何有利之證據
    。最高法院著有判例可循（最高法院三十年上字第八一六號判例參照）。末按認
    定犯罪事實所憑證據，雖不以直接證據為限，間接證據亦包括在內；然無論直接
    或間接證據，其為訴訟上之證明，須於通常一般之人均不致有所懷疑，而得確信
    其為真實之程度者，始得據為有罪之認定。如未能發現相當證據，或證據不足以
    證明，自不能以推測或擬制之方法，以為裁判基礎，最高法院亦著有七十六年臺
    上字第四九八六號判例、四十年臺上字第八六號判例足參。
三、經核公訴意旨認被告涉有右揭罪嫌，係以告訴人徐雄、戊○○之指訴，且有八
    十四年九月一日之切結書乙份、系通公司於八十三年八月一日出具之統一發票（
    請見偵續卷，告訴人於八十九年六月之陳報暨調查證據聲請狀之證二）與雙方於
    八十二年十一月二日簽訂之買賣協議書與系通公司向告訴人徐雄催收所餘貨款
    之存證信函（附於偵續卷九十年七月十九日傳票後）各乙份、映昌電訊公司八十
    三年度財產目錄明細表、映昌電訊公司向匯豐汽車股份有限公司購入自小貨客車
    四部之統一發票共四紙、交通部公路局台北區監理所覆函暨所附車號ＧＸ－五七
    九五號、ＧＸ－五七九六號、ＧＸ－五七九七號、ＧＸ－五八０六號等四部自用
    小客貨車之車籍及異動過戶相關資料各乙份（附於偵續卷內本署九十年六月十一
    日收文）、全視公司於八十三年七月十二、十五、十八、十九、二十日、八月一
    日購入導電棒、八分歧器、影像處理器材及配件之統一發票（附於偵續卷內本署
    九十年五月二十八日收文之告訴人調查證據聲請狀）共七紙附卷可憑等，為主要
    論據。
四、訊據被告丁○○、己○○、乙○○均堅決否認有何上開犯行，被告丁○○辯稱：
    當初我們合夥經營時，並不知道他有幾間公司，我們投資他四千萬元，當時是徐
    雄在負責公司的經營，他是總經理，但經營不善，我們開會後，決定將他總經
    理的職務辭退，當時有指派董事會特別助理甲○○去接公司，映昌電訊及全視公
    司的門鎖是否有被換掉，我不清楚。全視公司的東西有無搬到映昌（有線）去，
    我不清楚。映昌電訊的設備是不是被搬到永佳樂公司我也不瞭解。我並沒有參與
    處理這些事情等語。被告己○○辯稱：我個人沒有直接參與事業的投資，當時是
    丁○○要求葉義賢投資這個公司，葉義賢是當時新莊代表會的主席，他問我要不
    要投資，我沒有投資這個公司，是戴碧霞投資的，他是我小姨子，我沒有偷竊及
    強制，這些事情我並不知情，我沒有投資映昌有線公司，後來公司發生經營糾紛
    時，葉義賢要求我介入幫忙參與協調。徐雄將四千萬元都花光了，他將工程發
    包給他自己的事業，所以到底哪一些設備是屬於公司的我並不清楚。後來徐雄
    同意一千萬元承受，第一個月應給付的一百萬元還跳票，後來他請求董事會來處
    理。我們並沒有脅迫他接受我們提出的條件。一年之後，徐雄將他設備的損失
    拜託我們給他九百萬元，他也有簽收。映昌（有線）公司後來和永佳樂公司合併
    ，我沒有投資永佳樂公司。檢察官所起訴之搬設備至映昌（有線）公司、後來搬
    至永佳樂公司的事我都不知道等語。被告乙○○辯稱：當初是丁○○要約葉義賢
    ，葉義賢要約我太太投資的。在八十三年之後，我將股權陸陸續續釋出給一些親
    友，我是純粹投資而已，我也沒有參與公司的業務，我並沒有參與強制及竊盜的
    行為，起訴書所提到的犯罪事實，我並不清楚，也未參與。八十四年九月一日的
    切結書上的簽名並不是我本人所簽的，八十三年十月五日讓渡書上的簽字也不是
    我簽的，我也沒有授權別人去簽，是誰簽的我並不清楚。後來我有投資永佳樂公
    司，時間是在八十四、五年間。映昌有線公司當時是我太太陳淑英投資的，不是
    我投資的等語。
五、經查：
（一）起訴書認被告三人基於共同犯意之聯絡，以更換出入口門鎖及派遣不詳姓名之
      成年男子駐守各出入口之脅迫方法，禁止告訴人及員工進人公司行使權利等語
      。然就被告三人係如何基於共同犯意之聯絡或有何行為之分擔，起訴書未予敘
      明。且告訴人曾於告訴補充理由狀內陳稱：「八十三年十月二日丁○○趁告訴
      人赴新聞局開會之際，強行將告訴人之公司門鎖更換，並於十月四日片面解除
      告訴人董事長職務，同年十月十二日丁○○唆使丙○○帶領一群黑道人士進駐
      公司，告訴人到公司時即遭甲○○阻擋，尤其映昌電訊傳播股份有限公司、映
      聲有線播送系統股份有限公司、全視視訊工程股份有限公司，與被告投資之映
      昌有線播送系統股份有限公司並無關連，屬獨立之法人，被告丁○○唆使丙○○、甲○○及黑道人士，阻擋告訴人進入上揭公司，妨礙告訴人行使權利，被
      告丁○○應成立刑法第三百零四條之強制罪」（見八十八年度偵字第三○四九
      號卷第一三九、一四○頁；八十九年度偵續字第一二一號卷第八、九頁）。惟
      證人丙○○在本院證稱：「我是有去該公司，是葉義賢請託我去的，要我去瞭
      解他們公司如何經營，為何會經營不善呢？當時告訴人也是有請我去，但日期
      是否是十月十二日我不能確定，我去係要找甲○○。」、「（是被告丁○○叫
      你去該公司？當天你們有多少人去該公司？）不是丁○○叫我去的，當天僅有
      我與司機二人去該公司。」、「（當天你有無禁止告訴人進入該公司？）沒有
      ，我有何權力可以禁止他進入，他當時係總經理。」、「（當天甲○○有無禁
      止告訴人進入該公司？）沒有，他僅是副總經理，副總經理有何權力可以禁止
      總經理進入公司。」、「（你去該公司有無見過告訴人徐雄？）有」、「（
      你看到告訴人徐雄他們時他們的互動情形是否有異？）沒有，我看到的情況
      是互動良好的。」（見本院九十三年五月四日審判筆錄），又依上開告訴人所
      陳，起訴書所載強制罪嫌之部分，似為被告丁○○唆使甲○○等人所為，與被
      告己○○、乙○○無涉。且起訴書謂被告三人係基於共同犯意之聯絡而為上開
      犯行，然就被告三人如何有犯意聯絡與行為之分擔一節，並未詳予敘明，已如
      前述，所依據之前開證據亦不能認定被告三人如何有共犯之行為。
（二）更換門鎖之實際行為人究為何人，起訴書未予載明，而依告訴人上開告訴補充
      理由狀所陳及八十九年五月十九日偵訊時稱：「甲○○八十三年十月十日不讓
      我回公司，叫很多人在公司外面讓我不敢回去．．．」（見同上偵續卷第二十
      七頁面）等語，告訴人似指訴係甲○○所為，並由被告丁○○所教唆為之。於
      原審訊問時，對於是誰去換門鎖一節，告訴人亦自承不曉得，並稱應該是甲○○派人去換的等語（見原審九十二年三月六日訊問筆錄）。此不惟與起訴書所
      載係被告三人基於共同犯意聯絡所為之犯罪事實有所不同，並且亦查無證據足
      資佐證更換門鎖禁止告訴人進入公司一節，係由被告丁○○教唆為之。
（三）將全視公司之設備搬至映昌有線公司，以及再將之搬至永佳樂公司，是由何人
      所為一節，告訴人自承不知道，並稱這些事情是發生在八十三年十月五日簽讓
      渡書之後的事，八十三年十月中旬先將全視公司的設備搬到映昌有線公司，到
      了八十四年五月份，所有的設備才全部搬至永佳樂公司。從八十三年十月份換
      鎖事件後，這些公司都是甲○○及一些伊不認識的人在經營（見原審九十二年
      三月六日訊問筆錄）。由此觀之，縱使全視公司、映昌電訊公司之設備確有被
      搬到映昌有線公司之事，然上開公司既然於換鎖後係由甲○○及告訴人所不認
      識的人在經營，又何以起訴書認定係被告三人所為？同理，如認係被告三人教
      唆甲○○或與之基於共同犯意聯絡，惟起訴書並未敘明有何證據足以認定此情
      ，遽謂被告三人為共犯一節，似嫌率斷。
（四）告訴人徐雄是映昌有線公司之總經理，丁○○是董事長、葉義賢是副董事長
      、甲○○是董事長特別助理，而映昌電訊及全視公司被換鎖後，是由甲○○在
      裏面經營等情，業據告訴人於原審九十二年三月六日訊問時陳明無訛。被告己○○、乙○○本人並無投資，縱使其親屬、配偶有參與投資，並且該被告二人
      曾代表其參與投資之親屬、配偶接洽、協調、甚至開會等情，亦不足以認定被
      告己○○、乙○○與丁○○有何起訴書所指共同犯意聯絡之不法犯行。
（五）起訴書於第（三）點又認告訴人徐雄自八十三年十月五日起，遭解除總經理
      職務，並受不得進入辦公室及機房之限制等情，有八十三年十月四日董事會臨
      時會會議紀錄乙紙附卷可按。據此，告訴人既遭解除總經理職務並受不得進入
      辦公室及機房之限制，則縱由被告丁○○指示甲○○等人更換門鎖並禁止告訴
      人進入，亦係執行上開董事會臨時會會議之決議，何能謂以脅迫方式妨害人行
      使權利之強制罪？
（六）縱使如告訴人所稱全視公司、映昌電訊公司設備確有於八十三年十月中、八十
      四年五月份分別被搬至映昌有線公司、永佳樂公司等情屬實，惟何以在八十四
      年九月一日簽定之切結書中，僅加註「原福營區○○○設○路設備，永佳樂未
      使用範圍，同意由甲方（即告訴人）自行處理」，而未有隻字片語談及全視公
      司、映昌電訊公司設備之情事？是否告訴人自願放棄上開權利？抑或全視公司
      、映昌電訊公司均包括在投資、讓渡之公司範圍內？又參酌八十三年十月五日
      之讓渡書上，記載告訴人與被告丁○○．．．等「共同投資經營映昌電訊傳播
      股份有限公司成立映昌有限播送系統股份有限公司」．．．等語，以及八十四
      年九月一日之切結書記載告訴人與被告丁○○等．．．「共同投資經營映昌傳
      播電訊股份有限公司」，嗣又將之更正為映昌有線播送系統股份有限公司（申
      請籌設家榮有線電視股份有限公司）」．．．等語觀之。告訴人與被告丁○○
      等人所投資經營者究竟有無包括映昌電訊及全視公司，確實仍有斟酌餘地。證
      人簡文財證稱「當時告訴人的公司很多，包括映昌電訊、映聲公司、映昌有限
      公司等，我們就投資他，沒有說是投資其中哪一家公司，就是投資所有映字頭
      的公司」；證人葉義賢證稱「我們是投資映昌所有的客戶及設備，當時投資是
      為了要設立第四台，全部機器設備、車輛當然都包括在內，不可能切割開．．
      ．投資當時不知道全視公司的負責人是戊○○，但法規有要求要包括視訊公司
      」（均見原審九十二年三月六日訊問筆錄）。依上開證人所言，映昌電訊公司
      似亦應在投資範圍內，則讓渡書所指亦應包括映昌電訊公司在內，其設備被搬
      至映昌有線公司，自難認有何竊盜行為。又縱使就映昌電訊公司是否包括在投
      資範圍內一節有所爭議，亦應屬於民事糾紛之範疇，與竊盜行為無涉。況縱認
      映昌電訊乃至於全視公司都不屬於投資範圍之內，然映昌電訊、全視公司之設
      備被搬至映昌有線公司，係在甲○○經營之後為之，已如前述，並無證據足資
      佐證起訴書所指上開竊盜犯行，與被告三人有何關聯。
六、綜上所述，公訴人所舉事證，未達於通常一般人均不至於有所懷疑，堪予確信其
    已臻真實之程度，尚有合理性之懷疑存在，致使無從認定被告丁○○、己○○、
    乙○○有何公訴人所指強制罪、竊盜罪嫌，揆諸首開法條規定及判例意旨，被告
    三人矢口否認有犯罪之辯解，應可採信，其等被訴犯罪均屬不能證明，原審諭知
    該被告三人均無罪，經核並無不合，公訴人循告訴人之請求提起上訴仍執陳詞，
    認被告等涉犯前揭罪嫌，指摘原判決不當，為無理由，應予駁回。
據上論斷，應依刑事訴訟法第三百六十八條，判決如主文。
本案經檢察官周誠南到庭執行職務。
中　　　華　　　民　　　國　　　九十三　　　年　　五　　月　　二十五　　日
                              臺灣高等法院刑事第二庭
                                  審判長法  官  蔡  長  溪
                                        法  官  林  俊  益
                                        法  官  楊  貴  志
右正本證明與原本無異。
不得上訴。
                                        書記官  黃  德  煌
中　　　華　　　民　　　國　　九十三　　年　　　五　　　月　　二十六　　日
